臺灣屏東地方法院民事判決
109年度潮簡字第417號
原      告  謝世憲  

            謝世恆  
共同
訴訟代理人  黃順天律師
被      告  林敏珠  

            林清華  



上列當事人間請求遷讓房屋等事件，本院於民國111年3月22日言
詞辯論終結，判決如下：
　　主  文
一、被告應自坐落屏東縣○○鎮○○段000地號土地上，如附圖編號B
    之門牌號碼屏東縣○○鎮○○路00號房屋(面積449.44平方公尺)
    遷出，並騰空返還原告。
二、被告林敏珠應給付原告新臺幣貳拾壹萬元，及自民國109年1
    0月23日起至清償日止，按年息百分之五計算之利息。
三、被告林清華應自民國109年8月6日起至返還第一項所示房屋
    之日止，按月給付原告新臺幣參萬元。
四、原告其餘之訴駁回。
五、訴訟費用由被告負擔。
六、本判決第一項得假執行。但被告如以新臺幣壹拾伍萬柒仟伍
    佰元為原告預供擔保後，得免為假執行。
七、本判決第二項得假執行。但被告林敏珠如以新臺幣貳拾壹萬
    元為原告預供擔保後，得免為假執行。
八、本判決第三項得假執行。但被告林清華如按月以新臺幣參萬
    元為原告預供擔保後，得免為假執行。
    事實及理由
壹、程序部分：
一、按簡易訴訟之訴狀送達後，原告不得將原訴變更或追加他訴
    ，但請求之基礎事實同一者，不在此限。民事訴訟法第255
    條第1項但書第2款、第436條第2項各有明定。查原告起訴之
    請求嗣變更如下述（本院卷一第5、182頁），核屬基礎事實
    同一之請求，於法有據。
二、被告林清華經合法通知，未於最後言詞辯論期日到場，核無
    民事訴訟法第386條所列各款情形，就上開被告部分，爰依
    原告之聲請，由其一造辯論而為判決。
貳、實體部分：
一、原告主張：
　㈠原告為坐落屏東縣○○鎮○○段0○○○0000地號土地(下稱系爭土地
    )，及其上門牌號碼屏東縣○○鎮○○路00號未辦保存登記房屋(
    下稱系爭房屋)之共有人，原告於民國102年即將系爭房屋出
    租予被告經營在地人海產店(下稱系爭餐廳)，當時系爭餐廳
    係被告共同經營，而租賃契約所載承租人為被告林清華，而
    原告另於105年1月1日(下稱簽約日)與被告林敏珠就系爭房
    屋簽訂租賃契約(下稱系爭契約)，並約定租金為每月新臺幣
    (下同)3萬元，係因被告林敏珠表示系爭餐廳現由其經營，
    嗣被告於107年12月31日租期屆滿後仍在系爭房屋經營系爭
    餐廳，系爭契約已為不定期租賃契約。詎被告林敏珠於109
    年1月起未給付租金，原告查看始知系爭餐廳已未營業，原
    告聯絡被告林敏珠未果後，於109年7月28日以存證信函(下
    稱A函)於催告其清償租金，次日送達被告林敏珠，仍於催告
    期滿未獲清償，原告遂於109年8月4日寄發存證信函(下稱B
    函)，並於次日送達被告林敏珠，終止系爭契約。
　㈡另被告尚未返還系爭房屋，且被告林敏珠積欠109年1月至7月
    租金共21萬元，而被告自系爭契約終止後，使用系爭房屋之
    相當租金不當得利係3萬元，爰依民法第767條第1項、第455
    條、第179條、系爭契約為請求，並聲明：⒈被告應自系爭房
    屋遷出，並騰空返還原告。⒉被告林敏珠應給付原告21萬元
    ，及自起訴狀繕本送達翌日起至清償日止，按年息5%計算之
    利息。⒊被告應自109年8月6日起至返還系爭房屋之日止，按
    月給付原告3萬元。
二、被告則以：
  ㈠被告林敏珠：前夫即被告林清華於102年至104年間，即向原
    告承租系爭房屋經營系爭餐廳，裡面物品亦為被告林清華所
    有，系爭餐廳已歇業，系爭房屋印象中係他人所建，再移轉
    予被告林清華，被告林清華另有增建，其為系爭餐廳實際負
    責人，因被告林清華有按期給付小孩之費用，我才願意幫其
    管理並掛名系爭餐廳負責人，我於簽約日雖在系爭契約書簽
    名，係隱名代理被告林清華所為，系爭契約之承租人為被告
    林清華，原告應向其請求等語，資為答辯，並聲明：原告之
    訴駁回。
  ㈡被告林清華：我才係系爭房屋之承租人，我於簽約日授權被
    告林敏珠簽訂系爭契約，嗣因109年2、3月間因疫情影響，
    與訴外人即原告之父謝鍾成協商由我繳納水電費，原告則於
    疫情情間不向我收取租金，店面暫不開放，目前仍由我繳納
    水電費，且我當時繳納10萬元租金，原告亦未退還我等語，
    資為答辯。
三、經查，下列各節，有系爭契約書、土地登記謄本、A、B函暨
    回執、個人戶籍資料查詢結果、經濟部商工登記公示資料查
    詢等件可佐（本院卷一第10-11、13-16、21、26-66、201頁
    ；證物袋），並經本院勘驗屬實，有勘驗筆錄及照片可稽（
    本院卷一第155-162頁），且為兩造所不爭執，堪信為真：
  ㈠原告為系爭土地共有人，與被告林清華於102年間就如附圖編
    號B之系爭房屋成立租賃契約；系爭契約所載出租人、承租
    人分別為原告、被告林敏珠，每月租金3萬元，租期為105年
    1月1日至107年12月31日，108年1月1日後系爭租約為不定期
    租賃契約，109年1月至7月租金並無給付。
  ㈡系爭房屋原作系爭餐廳，系爭餐廳登記負責人為被告林敏珠
    ，系爭餐廳於109年2月3日後已歇業，目前仍有餐桌椅、廚
    具、冰箱等物品擺放，系爭房屋尚未返還原告。
  ㈢被告前為夫妻並有子女，已離婚；原告為謝鍾成之子。
　㈣原告於上開時間寄發A、B函，並於109年7月28日、同年8月5
    日送達被告林敏珠。　
四、得心證之理由：
  ㈠系爭房屋所有人、承租人及占有人：
  ⒈按當事人互相表示意思一致者，無論其為明示或默示，契約
    即為成立。按對於物有事實上管領之力者，為占有人。民法
    第153條第1項、第940條各有明文。次按占有乃對於物有事
    實上管領力之一種狀態，依一般社會觀念，足認占有人對一
    定之物於其實力下有確定、繼續支配的客觀關係者，即有事
    實上管領力（最高法院107年度台上字第1813號判決意旨參
    照）。再按與第三人為法律行為時，未明示其為代理人；而
    如相對人按其情形，應可推知係以本人名義為之者，固難謂
    不發生代理之效果，即所謂之「隱名代理」。惟如代理人當
    時係以自己之名義而為。即非以代理人之資格而為，已甚明
    顯者，仍不能認其為代理他人而為(最高法院70年度台上字
    第2160號判決意旨參照)。
  ⒉經查，原告主張為系爭房屋所有人一節，業據其提出系爭房
    屋建築物使用執照、109年房屋稅繳款書（本院卷第12、20
    頁），並經本院調閱系爭房屋稅籍資料、使用執照申請資料
    無誤，堪以認定。至被告林敏珠辯稱原告非系爭房屋所有人
    或被告林清華對系爭房屋有增建等語，雖系爭房屋之面積確
    與房屋稅籍證明書有異（本院卷一第54-55頁），然核與被
    告所陳承租系爭房屋一節相悖，況被告均未就上情舉證為佐
    ，尚乏其據。
  ⒊系爭契約之承租人為何：
　⑴查被告林敏珠為系爭契約所載承租人，且為系爭餐廳登記負
    責人，已如上述，是原告主張被告林敏珠為系爭契約之承租
    人，自非無憑。被告雖均辯稱被告林清華為實際承租人，惟
    觀諸被告林敏珠與謝鍾成、被告林清華之通訊軟體LINE對話
    截圖所呈（本院卷一第69；卷二第13頁），謝鍾成係要求被
    告林敏珠聯絡，被告林敏珠則表示109年1月份將營業所用地
    上物歸還被告林清華，並請謝鍾成找被告林清華處理；被告
    林敏珠於108年11月11日向被告林清華提及員工薪水等文字
    ，僅能推知被告林敏珠將系爭房屋交由被告林清華，且不再
    受託管理系爭餐廳等情(詳下述)，未能佐證被告林敏珠非系
    爭契約之承租人。另觀被告林清華與謝鍾成之LINE對話截圖
    ，被告林清華雖有傳送電費繳費憑證之照片，未見謝鍾成有
    何具體回應（本院卷一第119-125頁），難認被告林清華確
    屬承租人。
　⑵衡以被告林清華於102年向原告承租系爭房屋，已如前述，倘
    被告林敏珠確經被告林清華授權簽訂系爭契約，簽約日逕書
    本人、代理人之名，原告、被告林清華應無疑義，惟被告林
    敏珠仍自行簽名，益徵系爭契約之承租人應為被告林敏珠。
    至被告林清華是否為系爭餐廳之實際負責人，或被告間就租
    金、水電費繳納縱有約定由被告林清華負擔，純屬被告內部
    約定，亦無礙系爭契約承租人為被告林敏珠之情，附此敘明
    。
  ⒋系爭房屋之現占有人部分：
　⑴併觀被告前為夫妻關係、先前締約始末、上述LINE對話截圖
    、系爭餐廳歇業時間，及被告林敏珠於被告林清華出境後，
    所提出之護照、機票等件（本院卷一第138-140頁），顯見
    被告離婚後仍保有私交，並具相當信任關係，故被告林敏珠
    辯稱：受被告林清華所託管理系爭餐廳等語，應非子虛，則
    系爭房屋內之物品亦屬被告林清華所有。復參上述被告林敏
    珠於109年1月將系爭房屋交還被告林清華，被告林清華對系
    爭房屋方具事實上管領力，故系爭房屋之占有人乃被告林清
    華之情，洵堪認定。
　⑵至本院偕同兩造現場勘驗，雖由被告林敏珠所持鑰匙開啟白
    色鐵皮屋之門進入，惟該處並非原告請求返還之系爭房屋，
    有本院勘驗筆錄、照片、附圖可佐（本院卷一第155-162、1
    65頁），亦無證據足證該鑰匙僅由被告林敏珠所持，不足認
    定被告林敏珠為系爭房屋之占有人。
  ㈡原告得請求被告自系爭房屋遷出並騰空返還：
　⒈按承租人租金支付有遲延者，出租人得定相當期限，催告承
    租人支付租金，如承租人於其期限內不為支付，出租人得終
    止契約。租賃物為房屋者，遲付租金之總額，非達二個月之
    租額，不得依前項之規定，終止契約。其租金約定於每期開
    始時支付者，並應於遲延給付逾二個月時，始得終止契約。
    租賃期限屆滿後，承租人仍為租賃物之使用收益，而出租人
    不即表示反對之意思者，視為以不定期限繼續契約。承租人
    於租賃關係終止後，應返還租賃物；租賃物有生產力者，並
    應保持其生產狀態，返還出租人。所有人對於無權占有或侵
    奪其所有物者，得請求返還之；對於妨害其所有權者，得請
    求除去之；有妨害其所有權之虞者，得請求防止之。民法第
    440條第1、2項、第451條、第455條、第767條第1項各有明
    文。次按以無權占有為原因，請求返還所有物之訴，被告對
    原告就其物有所有權存在之事實無爭執，而僅以非無權占有
    為抗辯者，原告於被告無權占有之事實，無舉證責任。被告
    應就其取得占有係有正當權源之事實證明之，如不能證明，
    則應認原告之請求為有理由（最高法院92年度台上字第312
    號判決意旨參照）。
　⒉經查，原告已寄發A、B函，催告被告林敏珠繳納109年1月至7
    月租金，被告林敏珠仍未繳納，已如上述，依前開規定，原
    告自得終止系爭契約。而系爭房屋承上說明，現為被告林清
    華所占有，被告林清華亦未舉證為有權占有，故原告請求被
    告林清華遷出並騰空返還系爭房屋予原告，自屬有據；至被
    告林敏珠既為已終止之系爭契約承租人，揆諸前揭情事，原
    告亦非無請求之必要，故原告此節請求，亦當准許。
　⒊被告林清華雖辯稱和謝鍾成協商於109年疫情期間免付租金，
    然其提出LINE截圖未足佐證其說，前已述及，況謝鍾成並非
    系爭契約之出租人，被告亦未證明謝鍾成係代理原告而協商
    ，所辯仍非可採。
　㈢原告得請求被告林敏珠給付租金：　
　⒈按承租人應依約定日期，支付租金；無約定者，依習慣；無
    約定亦無習慣者，應於租賃期滿時支付之。如租金分期支付
    者，於每期屆滿時支付之。如租賃物之收益有季節者，於收
    益季節終了時支付之。民法第439條已明文。
　⒉查被告林敏珠為系爭契約之承租人，且109年1至7月租金21萬
    元尚未給付，均如前述，故原告依前述規定及系爭契約，請
    求被告林敏珠給付21萬元，自當允許。
　㈣原告得向被告林清華請求不當得利：
  ⒈按無法律上之原因而受利益，致他人受損害者，應返還其利
    益；雖有法律上之原因，而其後已不存在者，亦同。民法第
    179條定有明文。復按無權占有他人之土地，可能獲得相當
    於租金之利益，為社會通常之觀念，故如無權占有他人之房
    屋，加害人應返還之不當得利之範圍，為相當於租金之利益
    （最高法院97年度台上字第294號判決參照）。
  ⒉經查，被告林敏珠於109年1月即將系爭房屋交還被告林清華
    ，而系爭契約係於109年8月5日終止，被告林清華於109年1
    月為系爭房屋現占有人等節，業如上述，則被告林清華於10
    9年8月6日起仍占有系爭房屋，自受有不當得利，而原告主
    張依系爭契約每月租金3萬元計算，參以附圖所載系爭房屋
    面積449.44平方公尺及前述使用情形，應無不合，故原告請
    求被告林清華自109年8月6日起至返還系爭房屋之日止，按
    月給付原告3萬元，於法有據；至原告向被告林敏珠請求部
    分，則非可取。
  ㈤另原告請求自起訴狀繕本送達翌日即109年10月23日（本院卷
    一第25頁）起至清償日止，按年息5%計算之遲延利息，核與
    民法第203條、第229條、第233條第1項前段規定相符，亦應
    准許。
五、綜上所述，原告依民法第455條、第767條第1項前、中段、
    第179條規定及系爭契約，請求如主文第1至3項所示，為有
    理由，應予准許，逾此範圍之請求，則為無理由，應予駁回
    。
六、本判決原告勝訴部分，係適用簡易程序所為被告敗訴之判決
    ，爰依民事訴訟法第389條第1項第3款規定依職權宣告假執
    行，並依同法第392條第2項規定分別諭知被告得供擔保後免
    為假執行。
七、本件事證已臻明確，兩造其餘攻擊、防禦方法，核於判決結
    果不生影響，爰不一一論述，併此敘明。
八、訴訟費用負擔之依據：民事訴訟法第79條。
中　　華　　民　　國　　111 　年　　4 　　月　　21　　日
                  潮州簡易庭  法　官　曾迪群
得上訴（20日）
以上正本係照原本作成。
如不服本判決，應於送達後20日內，向本院提出上訴狀並表明上
訴理由，如於本判決宣示後送達前提起上訴者，應於判決送達後
20 日內補提上訴理由書（須附繕本）。如委任律師提起上訴者
，應一併繳納上訴審裁判費。
中　　華　　民　　國　　111 　年　　4 　　月　　21　　日
                                  書記官　薛雅云